臺灣高雄地方法院民事判決
110年度訴字第78號
原      告  胡立仁  
            謝吉原  
被      告  鳳山中崙第一標公寓大廈管理委員會

法定代理人  林元龍  
訴訟代理人  紀錦隆律師
            葉佳勝律師
上列當事人間請求撤銷區分所有權人會議決議事件，本院於民國
111年5月30日言詞辯論終結，判決如下：
　　主      文
一、確認被告於民國一０九年八月八日所召開之鳳山中崙第一標
    公寓大廈第七屆第一次區分所有權人會議所為臨時動議項次
    一至十二之決議不成立。
二、訴訟費用由被告負擔。　
　　事實及理由
壹、程序事項：
　　按訴狀送達後，原告不得將原訴變更或追加他訴，但請求之
    基礎事實同一者，不在此限，民事訴訟法第255條第1項第2
    款定有明定。原告起訴原請求：「於民國109年8月8日召開
    之鳳山中崙第一標公寓大廈（下稱系爭大廈）第七屆第1次
    區分所有權人會議（下稱系爭會議）所為臨時動議項次1至1
    2之決議（下稱A決議）應予撤銷。」（見本院109年度審訴
    字第1211號卷【下稱審訴卷】第11頁），嗣變更請求為：「
    一、先位聲明：確認系爭會議所為A決議不成立。二、備位
    聲明：確認系爭會議所為臨時動議項次5、6之決議（下稱B
    決議）無效。」（見本院卷一第255頁至第256頁、第379頁
    ），經核原告變更前後，均是主張「系爭會議之出席人數及
    表決人數未達法定人數致A決議之效力具有瑕疵、B決議附條
    件解任及限制特定住戶不得充任管理委員一事部分具效力疑
    義」等同一基礎事實，則其所為變更，自應准許。
貳、實體事項：
一、原告主張：
　㈠原告為系爭大廈之住戶，胡立仁曾擔任系爭大廈第6屆管理委
    員會之主任委員，謝吉原曾擔任系爭大廈第6、7屆管理委員
    會之管理委員。被告既未計算出席系爭會議所有權人之人數
    及區分所有權比例是否已達5分之1，且A決議做成時，在場
    者不足60人，難認業獲出席人數及其區分所有權過半數之同
    意，A決議自不成立，故先位提起確認A決議不成立之訴。
　㈡如法院認定先位無理由，B決議要求曾參選系爭大廈第6、7屆
    管理委員會之住戶，如將參選資料取回者，需於109年8月12
    日前繳回，未繳回者如屬現任管理委員即予解任，且任何未
    繳回參選資料之人，往後均不得再參選系爭大廈之社區委員
    ，前開決議已違反系爭大廈住戶規約（下稱系爭規約）第3
    條第10項、第7條第4項及第5項第8條，故類推適用民法第56
    條規定，備位提起確認B決議無效之訴。並聲明：如變更後
    之聲明。
二、被告則以：
　㈠系爭會議之出席人數為635人、出席區分所有權比例為39％，
    已達系爭規約第3條第10項之標準，又A決議做成時無人要求
    清點人數，故A決議當屬合法做成；況系爭規約第3條第10項
    亦有規定：「區分所有權人會議紀錄公告後7日內，如書面
    反對意見未超過全體區分所有權人及其區分所有權比例合計
    半數時，該決議視為成立」，是系爭會議之會議紀錄於109
    年8月21日公告後7日並無足夠之書面反對意見，A決議亦應
    視為成立，難認原告先位之訴有理由。
　㈡而依系爭會議臨時動議項次6之內容，僅限制未繳回之住戶不
    得參選系爭大廈第8屆之管理委員，第8屆之管理委員於110
    年12月就已選舉完畢，原告已可參與第9屆之管理委員選舉
    ，備位聲明請求確認B決議無效部分，並無確認利益。
　㈢又章程與規約之制訂過程、目的、性質均不相同，原告主張B
    決議違反系爭規約，而可類推適用民法第56條第2項違反章
    程之事由，訴請確認B決議無效，並不適法；況有意參選系
    爭大廈管理委員者所提出之參選資料，選舉後應放在管委會
    辦公室保管，然含原告在內共有16份參選資料遭取回，恐有
    個人資料外洩之風險，故B決議要求取回者應於時限內繳回
    ，未繳回者既有系爭規約第8條第7項「怠忽任務、妨害公益
    、違反法律情事」之情事，B決議之內容當屬有效等語以為
    抗辯，並聲明：原告之訴駁回。
三、兩造不爭執事項（見本院卷三第70頁）：
　㈠原告胡立仁於109 年8 月8 日為門牌號碼高雄市○○區○○○路00
    0 巷00號2 樓住戶（位於系爭大廈第六區）。
　㈡原告謝吉原於109年8月8日為門牌號碼高雄市○○區○○路000○0
    號1樓所有人（位於系爭大廈第一區）。
　㈢胡立仁未出席系爭會議。
　㈣原告曾收受系爭會議之會議紀錄，然並未向被告為書面之反
    對意見。　　
四、得心證之理由：
　㈠原告先位聲明訴請確認確認A決議不成立部分，是否具確認利
    益？
　　按確認法律關係成立或不成立之訴，固以確認現在之法律關
    係為限，但過去不成立之法律關係，延至目前仍繼續不存在
    時，仍不失為現在之法律關係。如對於該法律關係存在與否
    ，有即受確認判決之法律上利益者，自非不得對之提起確認
    之訴（最高法院92年度台上字第496號判決意旨參照）。原
    告為系爭大廈之區分所有權人，其主張A決議不成立，為被
    告所否認，致原告及其餘系爭大廈之區分所有權人或住戶，
    應否受該決議拘束之法律上地位處於不安之狀態，惟得以確
    認判決除去之，是原告所提先位訴訟具有確認利益。
  ㈡系爭大廈就區分所有權人會議決議之成立標準為何？A決議是
    否已成立？
　⑴、按區分所有權人會議之決議，除規約另有規定外，應有區
      分所有權人3分之2以上及其區分所有權比例合計3分之2以
      上出席，以出席人數4分之3以上及其區分所有權比例占出
      席人數區分所有權4分之3以上之同意行之。公寓大廈管理
      條例（下稱大廈條例）第31條定有明文，前開規定本屬大
      廈條例就區分所有權人會議決議成立要件之規定。又區分
      所有權人會議依前條規定未獲致決議、出席區分所有權人
      之人數或其區分所有權比例合計未達前條定額者，召集人
      得就同一案重新召集會議；其開議除規約另有規定出席人
      數外，應有區分所有權人3人並5分之1以上及其區分所有
      權比例合計5分之1以上出席，以出席人數過半數及其區分
      所有權比例占出席人數區分所有權合計過半數之同意作成
      決議。前項決議之會議紀錄依第34條第1項規定送達各區
      分所有權人後，各區分所有權人得於七日內以書面表示反
      對意見。書面反對意見未超過全體區分所有權人及其區分
      所有權比例合計半數時，該決議視為成立。第1項會議主
      席應於會議決議成立後10日內以書面送達全體區分所有權
      人並公告之。大廈條例第32條亦有規範，前開規定則是就
      區分所有權人會議未能依大廈條例31條獲致決議時，就重
      新開議之要件、表決權之行使及區分所有權之計算方式所
      訂立之規範。
　⑵、又按「區分所有權人會議其開議應有區分所有權人5分之1
      以上及其區分所有權比例合計5分之1以上出席，以出席人
      數過半數及其區分所有權比例占出席人數區分所有權合計
      過半數之同意作成決議。區分所有權人會議應作成會議紀
      錄，由主席簽名，於會後15日內公告之，各區分所有權人
      得自公告後7日內以書面表示反對意見。書面反對意見未
      超過全體區分所有權人及其區分所有權比例合計半數時，
      該決議視爲成立。會議主席應於決議成立後10日內公告之
      。」為系爭規約第3條第10項所規定（見審訴卷第29頁）
      ，此規約內容前段固與大廈條例第31條相似，然就出席區
      分所有權人之人數及區分所有權比例，均僅定有5分之1，
      顯低於大廈條例第31條之規定，且前段內容查無「決議成
      立」或該等法律效果之相關字樣，而系爭規約第3條第10
      項所規定後段縱與大廈條例第32條第2、3項之內容相似，
      然於此規約前、後段之內容間，並無如大廈條例第32條第
      1項前段具有「區分所有權人會議依前條規定未獲致決議
      、出席區分所有權人之人數或其區分所有權比例合計未達
      前條定額者」等字樣，也無如大廈條例第32條第1項後段
      「再次就同一議案召開會議並重新決議」之要件，惟以區
      分所有權人會議紀錄公告後7日內，若未達一定數額之書
      面反對，即給予「決議視為成立」之法律效果，惟如決議
      若已因出席人數達定額、又具過半數之同意，何以需賦予
      「視為成立」之效果，也屬有疑。
　⑶、考量區分所有權人會議決議，既可就公寓大廈集體事項為
      重要決策，如決議成立要件過於嚴苛，於單一公寓大廈區
      分所有權人數眾多之情況下，不易成立有效之區分所有權
      人會議決議，然如決議成立之要件過度寬鬆，將使少數區
      分所有權人之共識輕易形成有效決議，對公寓大廈之公共
      利益及社區和諧與安定性均未有利，尤其系爭規約第3條
      第10項規定之出席人數及區分所有權比例僅有5分之1、同
      意人數僅需過半數，顯低於大廈條例第31條、第32條，如
      於出席人數及同意人數未達定額之情況，卻可因會議紀錄
      公布後7日內，因書面反對意見未超過全體區分所有權人
      及其區分所有權比例合計半數，決議即可視為成立，誠與
      社區事項應奠基於區分所有權人多數共識為推行之宗旨相
      違。尤其系爭規約第3條第10項前段，既無決議成立之相
      關字樣，亦即認系爭大廈之區分所有權人決議當以符合「
      區分所有權人5分之1以上及其區分所有權比例合計5分之1
      以上出席」、「出席人數過半數及其區分所有權比例占出
      席人數區分所有權合計過半數之同意」及「會議紀錄公告
      後7日內書面反對意見未超過全體區分所有權人及其區分
      所有權比例合計半數」等三項要件始得成立，該等方式較
      能顧及系爭大廈各區分所有權人之權益，且可避免前述決
      議成立要件過嚴或過鬆之流弊。
　⑷、按股東會決議之瑕疵，與法律行為之瑕疵相近，有不成立
      、無效、得撤銷等態樣，三者為各自獨立之類型，必須先
      有符合成立要件之股東會決議存在，始有探究股東會決議
      是否有無效或得撤銷事由。而股東會之決議，乃多數股東
      基於平行與協同之意思表示相互合致而成立之法律行為，
      如法律規定其決議必須有一定數額以上股份之股東出席，
      此一定數額以上股份之股東出席，為該法律行為成立之要
      件。欠缺此項要件，股東會決議即屬不成立（最高法院11
      1年度台上字第672號判決意旨參照）。而公寓大廈管理委
      員會為人的組織體，區分所有權人會議為其最高意思機關
      ，其所為決議之性質與股東會決議相同，法理上自得援用
      上開見解。從而，若出席區分所有權人會議之人數或所代
      表之區分所有權比例未達法律所規定之一定數額以上，該
      區分所有權人會議決議即屬不成立。
　⑸、另按消極確認之訴，應由被告負立證責任（最高法院110年
      度台上字第1122號判決意旨參照），又本條例所稱區分所
      有權比例，指區分所有權人之專有部分依本條例第56條第
      3項測繪之面積與公寓大廈專有部分全部面積總和之比。
      建築物已完成登記者，依登記機關之記載為準。大廈條例
      施行細則第2條第1項亦有明定。被告固辯稱：系爭大廈共
      有1,622戶，系爭會議既有635人出席，系爭會議已具區分
      所有權人5分之1以上及其區分所有權比例合計5分之1以上
      出席等語，且提出系爭大廈所有權人名冊併簽到表、委託
      書為證（見本院卷一第39頁至第229頁），然觀該簽到表
      就該大廈各住戶之區分所有權比例全未記載（見本院卷一
      第39頁至第181頁），被告亦稱就系爭大廈僅有人數、戶
      數資料，並沒有每戶建物所有權面積資料（見本院卷一第
      234頁），則於欠缺系爭大廈區分所有權人各專有部分及
      該大廈專有部分面積總和之情況下，無從判定出席系爭會
      議者之區分所有權比例是否已達5分之1以上。
　⑹、本院就出席系爭會議之區分所有權比例，已透過發函、言
      詞辯論期日詢問等方式，數次促請被告予以補正、說明（
      見本院卷一第19頁至第20頁、第233頁至第234頁、第380
      頁至第381頁），被告嗣雖陳報系爭大廈住戶區之建物面
      積依序為71.9、82.59、83.31、95.6平方公尺不等…店鋪
      區部分，則為135.22和136.88平方公尺…並以平均值計算
      之方式，推論系爭大廈之總合面積為136,774.7平方公尺
      、出席系爭會議者之建物面積總合為53,348.85平方公尺
      ，以此認定出席系爭會議者之區分所有權比例為39％（見
      本院卷三第43至第45頁），然此推算經過，既未載明各不
      同建物面積之認定依據、總戶數，也未提出相關得作為佐
      證之比對證據，則其逕以平均數之方式推論區分所有權比
      例，難認屬實。被告既未能證明系爭會議之出席人數之區
      分所有權比例業達5分之1以上，A決議難認已符系爭規約
      所定之出席要件，於法律行為要件欠缺之情況下，A決議
      自不成立。
　⑺、而就A決議表決之過程情形，相關證人之證述如下：
　　①、參與系爭會議之證人即系爭大廈之住戶孟慶孝已至庭證
        稱：我有參與（系爭會議），當時我不是委員。我有全
        程參與，剩下半小時我就先離開了，我離開的時間大約
        是11點至11點30分。我離開時不清楚臨時動議表決到第
        幾議案。議案1 我清楚，議案2 、3 沒有印象，議案4 
        我有印象，議案5 不清楚、議案6 確實是我的意見…當
        時在場人數除了鄰長及委員，人數不到50人。其他區分
        所有權人都是領完蛋糕就回去了。當時是用拍手通過。
        議案7 、8 、9 、10、11、12我沒有印象。從我開始參
        與到我離開時現場人數都是50幾位，都是以拍手通過的
        方式等語（見本院卷三第13頁至第15頁）。
　　②、另名住戶黃建進則證述：A決議做成時沒有清點人數，我
        不清楚有多少人。我不是會務人員，不負責報名，只負
        責開會，現場大約是200多個坐位。有些人是站著，有
        些人是坐在機車上，實際有多少人我不清楚。因為當時
        沒有人要求要清點人數…我的記憶就是有人坐在機車上
        ，有人坐在花圃，但人數沒有印象了。我印象中椅子沒
        有坐滿等詞（見本院卷三第17頁至第18頁）。
　　③、而另一名住戶周平和亦稱：系爭會議我有幫忙排椅子，
        有幾張椅子我沒有印象，A決議做成時有很多人，但沒
        有計算。椅子當時有坐滿，也有人坐在花圃、機車上。
        應該大部分都是住戶。當時決議以舉手表決，如果大家
        都同意就拍手通過，沒有一個個清點人數等語（見本院
        卷三第20頁至第21頁）。
　⑻、是觀三位證人之證述，由於做成A決議之過程並未清點人數
      ，且查各證人指述在場者數量均不一致，併觀系爭會議會
      議紀錄，均未記載決議通過之人數，就決議通過之方式多
      為「拍手」通過（見審訴卷17第頁至第22頁），無從知悉
      當時實際行使拍手同意者之人數究有幾人，再觀系爭會議
      之會議紀錄，有住戶表示：「下次開區權會可否結束後再
      發放禮品，快結束了人也都快走光了，認真講這樣是不合
      標準的」等語（見審訴卷第24頁），可認縱有635人出席
      ，然實際參與會議討論、做成A決議者應不足出席人數，
      始會有住戶為前開建議，又被告另表示系爭會議之錄影檔
      案已因中毒無法打開（見本院卷一第249頁），則依現行
      證據資料，難認A決議已有出席人數過半數及其區分所有
      權比例占出席人數區分所有權合計過半數，益徵A決議應
      未成立。。
五、綜上所述，系爭會議所為決議既未依系爭規約第3條第10項
    之一定比例之區分所有權人出席，及經一定比例之表決權同
    意作成決議，則原告請求確認A決議不成立，即有理由，應
    予准許。預備聲明乃於先位之訴有理由時，備位之訴即毋庸
    裁判。必先位之訴為無理由時，法院始得就備位之訴為裁判
    ，現先位聲明既經認定有理由，備位聲明即無庸再為裁判。
六、本件事證已臻明確，兩造其餘攻擊防禦方法及所提證據，經
    核與判決結果不生影響，不逐一論述，併此敘明。
七、訴訟費用負擔之依據：民事訴訟法第78條。
中　　華　　民　　國　　111 　年　　6 　　月　　29　　日
                民事第1庭法　官　葉晨暘
以上正本係照原本作成。　　　　　　　　
如對本判決上訴，須於判決送達後20日內向本院提出上訴狀。如
委任律師提起上訴者，應一併繳納上訴審裁判費。
中　　華　　民　　國　　111 　年　　6 　　月　　29　　日
                         書記官  吳良美